【裁判字號】    95,上訴,708
【裁判日期】    950628
【裁判案由】    偽造文書
【裁判全文】
臺灣高等法院刑事判決                 95年度上訴字第708號
上  訴  人  臺灣臺北地方法院檢察署檢察官
上  訴  人
即  被  告  甲○○
選任辯護人  邱碩松律師
上列上訴人因被告偽造文書案件，不服臺灣臺北地方法院94年度
訴字第424號，中華民國95年1月26日第一審判決（起訴案號：臺
灣臺北地方法院檢察署93年度偵字第4839號），提起上訴，本院
判決如下：
    主  文
上訴駁回。
    事  實
一、甲○○自民國（下同）75年11月19日起，即擔任在當時設立
    成立，現設於臺北市○○街600巷33弄3號3 樓迪爾國際實業
    有限公司（下稱迪爾公司）之股東，至88年8 月27日一度退
    股，嗣又於90年3 月23日起，擔任迪爾公司之負責人，實際
    負責公司經營，並自前任負責人高念國手中交接如附表一至
    附表四所示之文書。甲○○明知哆啦A夢、蠟筆小新、亂馬
    二分之一等卡通影集著作，業由日本總代理商專屬授權予香
    港商國際影業有限公司（下稱香港商國際影業公司），竟為
    取得上開著作能在香港地區合法製造光碟片權利之假象，竟
    於91年3月間，基於行使偽造公文書之犯意，委請香港地區
    之張炳強律師，將偽造如附表二所示之經我國臺北駐日經濟
    文化代表處（下稱駐日代表處）駐日辦事人員謝延淙認證之
    原產地證明之公文書，連同如附表一、三、四所示由
    株式會社、長谷川株式會社與中聯
    影視傳播有線公司（下稱中聯公司）、中港影視錄音視聽傳
    播有限公司（下稱中港公司）間，經日本國公證人公證之日
    文授權證書、日本國認證書及中聯公司之中文讓渡書等私文
    書，向香港商國際影業公司及香港海關版權調查科提出 (所
    涉行使偽造私文書部分不罰，理由詳後述)，用以表示中聯
    公司就上開著作已獲日本總代理商之授權，中聯公司復將前
    開權利讓與迪爾公司，迪爾公司就前開著作確有代理權限之
    用意而行使之，足以生損害於駐日代表處管理認證資料之正
    確性、謝延淙及日本協會。嗣經香港商國際影業公司
    向駐日代表處查證，經駐日代表處函覆如附表二所示之文書
    確未經該代表處認證，該等文書係屬偽造等語，始悉上情。
二、案經香港商國際影業公司告發，由臺灣臺北地方法院檢察署
    檢察官偵查起訴。
    理    由
一、訊據上訴人即被告甲○○固坦承先後擔任迪爾公司之股東及
    負責人，並於90年間，自高念國處收受如附表一至附表四所
    示之文書，且為授權香港壓片廠製造光碟，遂委託律師向香
    港海關提出上開文書，以主張該等文書所載之權利等事實，
    但矢口否認有何行使偽造公文書之犯行，辯稱：伊擔任股東
    期間，僅為單純股東，從未介入業務營運，90年間只是將資
    產做處理，而該等文書係高念國移交，且該等文書之真偽難
    以分辨，伊委託律師向香港海關提出時，不知該等文書係偽
    造，如知情係偽造，豈敢請律師去爭取合法權益云云。
二、惟查：
  (一)被告甲○○係迪爾公司負責人，並於前開時、地為證明迪爾
    公司享有在香港地區合法製造哆啦A夢、蠟筆小新、亂馬二
    分之一等卡通影集著作光碟片之權利，委託張炳強律師向香
    港海關版權調查科提出如附表一至附表四所示之授權證書、
    原產地證明、日本國認證書及讓渡書等內容不實之文書等事
    實，業據告發代理人指述甚詳在卷，復有告發代理人所提出
    之91年3月4日重要通告、告發人享有國際獨家版權代理權利
    及商標使用權之卡通影集一覽表，及如附表一至附表四所示
    之文書、張炳強律師行91年3 月13日致國際影業公司函及同
    年月14日至香港海關版權調查科函、林恤港91年3 月13日出
    具之委託書等附卷可稽（見92年度他字第4879 號偵查卷第6
    頁至第29頁）。
  (二)如附表二所示原產地證明之製作名義人係「日本協會
    （JAPAN VIDEO ASSOCIATION）」，然該協會已於85年7月間
    更名為「日本映象協會（JAPAN VIDEO SOFTWARE
    ASSOCIATION）」，而上開原產地證明所示之作成日期均係
    於該協會更名之後（見同上他字卷第11頁、第14頁、第17頁
    、第20頁、第21頁），理應以該協會更名後之名稱對外行文
    ，而非以更名前之原名稱行文。再上開原產地證明均蓋有駐
    日代表處之認證章及駐日辦事人員「謝延淙」之簽名，然駐
    日代表處未驗證如附表二所示之原產地證明，其上蓋用之驗
    證章亦與駐日代表處章戳形式不符，而謝延淙已於86年8 月
    改調駐大阪辦事處，不可能於86年9 月後續以該處名義簽發
    文件，該原產地證明顯係偽造之情，有外交部94年11月14日
    部授領三字第09404654540號函及91年7月4 日部授領三字第
    09102130770 號函在卷可稽（見原審卷第67頁、同上他字卷
    第34頁、35頁），足認該等原產地證明確係偽造無疑，堪認
    告發代理人指訴情節核與事實相符。
  (三)再被告自迪爾公司於75年成立時起即擔任該公司股東，至88
    年8月27日雖一度退股，嗣於90年3月23日起，又擔任迪爾公
    司之負責人，有75年11月迪爾公司章程、迪爾公司88年8 月
    27日股東同意書、臺北市建設局90年30月23日北市建商二字
    第90263222號函附卷可據（見卷附臺北市政府建設局第一科
    原第233582號迪爾公司案卷），而如附表一至附表四所示文
    書顯示之製作日期多在86年至87年間，有該等文書影本在卷
    可稽（見同上他字卷第10頁至第24頁反面），被告於該等期
    間內一直係迪爾公司之股東，且已擔任該公司股東長達十餘
    年，衡情對於其投資之迪爾公司有無獲得哆啦A夢、蠟筆小
    新、亂馬二分之一等知名度甚高之卡通影集著作之合法授權
    一事，自應知之甚詳。況被告尚先後於87年3月1日、87年4
    月23日代表迪爾公司與中聯公司簽訂讓渡書，有讓渡書二紙
    在卷可證（見同上他字卷第23頁、第24-1頁），顯見被告於
    擔任股東期間尚代表公司簽約，有參與公司部分業務之營運
    ，茍其印章有被盜用，則其於高念國移交如附表一至附表四
    所示之文書時，當已知悉上開讓渡書有不實將其列為迪爾公
    司之負責人之情，其仍持之交予香港律師主張權益，益見被
    告自高念國處收受如附表一至附表四所示之文書時，即知悉
    該等文書內容有所不實而屬偽造之文書。是被告所辯擔任股
    東期間未參與公司營運及不知系爭文書係偽造云云，要係卸
    責之詞，不足採信。至證人乙○○雖於本院證稱被告在90年
    之前並未主導迪爾公司之業務，而是高念家在主持等語，但
    對於系爭文書真偽之情是否知悉，核與主導迪爾公司業務並
    無必然關係，況被告有參與迪爾公司部分業務之營運，已如
    上述，是證人乙○○之證詞，尚難採為有利被告之認定，附
    此敘明。
  (四)綜上所述，被告行使上開偽造之文書，事證明確，犯行堪以
    認定。
三、按公文書係指公務員職務上制作之文書，刑法第10條第3 項
    定有明文；又駐外代表機構依其任務性質及業務區域，分為
    代表處及辦事處兩類，凡以一國為業務區域者，設代表處，
    其地位相當於大使館，為駐外代表機構組織章程第四條所明
    定，是駐日代表處之地位相當於我國駐外大使館，屬我國公
    務機關，駐外辦事人員職務上制作之文書即為公文書無疑。
    如附表二所示原產地證明之製作名義人係日本協會（
    JAPAN VIDEO ASSOCIATION），原屬私文書之性質，惟其上
    既蓋有駐日代表處之驗證章戳及領務雙邊圓戳章，代表該文
    書業經我國駐日辦事人員依其職務為證明之意思表示，揆諸
    首揭規定，應認其性質屬公文書。被告於91年間，委託張炳
    強律師，將如附表二所示之原產地證明提出於香港商國際影
    業公司及香港海關版權調查科據以行使，足以生損害於駐日
    代表處管理認證資料之正確性、謝延淙及日本協會。
    是核被告所為，係犯刑法第216條、第211條之行使偽造公文
    書罪。又按同時偽造同一被害人之多件同類文書，其被害法
    益仍僅一個，不能以其偽造之文書件數計算其法益，此與同
    時偽造不同被害人之文書時，因有侵害數個人法益，係一行
    為觸犯數罪名者迥異，最高法院73年台上字第3629號著有判
    例，可資參照，是行使偽造文書侵害法益之個數應以被害人
    之個數為斷，被告雖以一行為同時行使如附表二所示五張偽
    造之原產地證明，惟因該等公文書之製作名義人均為駐日代
    表處，被害法益僅屬單一，即非一行為觸犯數罪名之想像競
    合犯，附此敘明。
四、原判決認被告行使偽造公文書之事證明確，適用刑法第216
    條、第211條、第219條，並審酌被告犯罪之動機、目的，其
    在香港地區行使偽造公文書，侵害我國公務機關信用甚鉅，
    且犯後否認前揭犯行，態度不佳等一切情狀，量處有期徒刑
    一年四月，並對偽造如附表二所示原產地證明上「台北駐日
    經濟文化代表處」公印文五枚宣告沒收，經核其認事用法均
    無不當，量刑亦稱允適，被告上訴意旨，猶執陳詞否認知悉
    行使之公文書係偽造云云，非有理由，應予駁回。
五、公訴意旨另略以：被告明知哆啦A夢、蠟筆小新、亂馬二分
    之一等著作，業由日本總代理商專屬授權予國際影業公司，
    竟為取得上開著作能在香港製造光碟片合法權利之假象，基
    於偽造公文書之犯意，於91年間，偽造我國駐日代表處之公
    印後，進而蓋用於如附表二所示之原產地證明而偽造之，足
    以生損害我國駐日代表處、日本協會（JAPAN VIDEO
    ASSOCIATION）及謝延淙，因認被告涉有偽造公文書罪嫌等
    情。訊據被告堅決否認有前揭偽造公文書之犯行，辯稱：伊
    自七十五年起，擔任迪爾公司之股東，至九十年間始擔任該
    公司之負責人，如附表二所示之原產地證明均係由前任負責
    人高念國移交等語。經查：
  (一)按犯罪事實應依證據認定之，無證據不得認定犯罪事實，又
    不能證明被告犯罪者，應諭知無罪之判決，刑事訴訟法第
    301條第1項、第154條第2項分別定有明文。又按認定犯罪事
    實，須依證據，而所謂證據，係指合法之積極證據就犯罪事
    實能為具體之證明者而言；而認定不利於被告之事實，須依
    積極證據，苟積極證據不足為不利於被告事實之認定時，即
    應為有利於被告之認定，更不必有何有利之證據，如無相當
    之證據，或證據不足以證明，自不能以推測或擬制之方法，
    以為裁判之基礎（參照最高法院30年上字第816號、40年台
    上字第86號判例）。再按所謂「積極證據足以為不利被告事
    實之認定」，係指據為刑事訴訟法上證明之全盤證據資料，
    無論其為直接證據或間接證據，在客觀上均須達於通常一般
    之人均不致於有所懷疑，而得確信其為真實之程度，始得據
    為有罪之認定，若其關於被告是否犯罪之證明未能達此程度
    ，而有合理性懷疑之存在，致使無從形成有罪之確信，即不
    得遽為不利於被告之認定，此觀諸最高法院76年台上字第
    4986號判例意旨自明。又刑事訴訟法第161條第1項規定：檢
    察官就被告犯罪事實，應負舉證責任，並指出證明之方法。
    因此，檢察官對於起訴之犯罪事實，應負提出證據及說服之
    實質舉證責任。倘其所提出之證據，不足為被告有罪之積極
    證明，或其闡明之證明方法，無從說服法官以形成被告有罪
    之心證，基於無罪推定之原則，自應為被告無罪判決之諭知
    （參照最高法院92年台上字第128號判例）。
  (二)依證人即迪爾公司前任負責人高念國於檢察官偵查中結證稱
    ：迪爾公司之負責人原為其弟高念家，高念家過世後，由其
    擔任該公司之負責人，之後將該公司轉讓於被告，公司移交
    時，確有將蓋有駐日代表處方章之文件及如附表三所示日本
    國公證人認證書移交於被告，該等文件自高念家擔任負責人
    時即已存在，伊不知該等文件係偽造等語（見93年度偵字第
    4839號偵查卷第71頁）；另參以如附表四所示讓渡書之簽訂
    日期分別為87年3月1日及同年4 月23日，當時迪爾公司之負
    責人確為高念家，有上開讓渡書影本及迪爾公司80年4 月20
    日股東同意書影本一紙在卷可稽（見上開他字卷第23頁、24
    頁背面、卷附臺北市政府建設局原第233582號迪爾公司登記
    案卷），堪認被告所辯否認偽造公印進而蓋用於原產地證明
    書之情，非無所據。雖被告於原審自承係中港公司之負責人
    （見原審卷第94頁背面），且如附表一編號一、二、四所示
    授權證書所載中聯公司之地址，亦與如附表一編號三所示授
    權證書所載中港公司之地址相同，有該等授權證書影本在卷
    足憑（見上開他字卷第10頁、第13頁、第16頁、第24頁），
    惟尚難據此即逕認前揭授權證書係被告所偽造；再被告有無
    偽造授權證書，論理上，與被告有無偽造如附表二所示原產
    地證明係屬二事，此外，綜觀卷內證據，檢察官並未提出任
    何積極證據，足以證明被告有偽造如附表二所示原產地證明
    之行為，本院復查無其他積極證據，足認被告有檢察官所指
    之此部分偽造公文書犯行，此部分事實不能證明係被告所為
    ，本應就此部分為無罪之諭知，惟公訴人認此部分若成立犯
    罪，與前開論罪科刑部分，有實質上一罪關係，爰不另為無
    罪之諭知，附此敘明。
六、另公訴意旨謂被告偽造進而行使如附表一、三、四所示偽造
    私文書部分之行為，係在中華民國領域外之香港地區犯偽造
    、行使偽造私文書罪嫌，並非屬香港澳門關係條例第43條第
    1 項所規定適用刑法之罪，自無從適用我國刑法審究，為我
    國刑法所不罰之行為，本應依刑事訴訟法第301條第1項後段
    規定，就此部分為無罪之諭知，然依起訴書所載之情節，應
    認此部分事實與前開論罪科刑部分有想像競合犯之裁判上一
    罪關係，爰不另為無罪之諭知。至公訴人上訴意旨以原判決
    未引用香港澳門關係條例第43條第1 項之規定，而指摘原判
    決不當，固屬甚是，然原判決認上開行為屬刑法之不罰行為
    ，雖誤引刑法第5條、第7條，而漏未引用香港澳門關係條例
    第43條第1項，但並不影響其結論，爰仍予維持，併此敘明
    。
據上論斷，應依刑事訴訟法第368條，判決如主文。
本案經檢察官田炳麟到庭執行職務。
中    華    民    國    95    年    6    月    28     日
                  刑事第十庭    審判長法  官  劉景星
                                      法  官  陳博志
                                      法  官  李春地
以上正本證明與原本無異。
如不服本判決，應於收受送達後十日內向本院提出上訴書狀，其
未敘述上訴之理由者並得於提起上訴後十日內向本院補提理由書
（均須按他造當事人之人數附繕本）。
                                      書記官  蘇秋
中    華    民    國    95    年    6     月    28    日
附錄：本案論罪科刑法條全文
中華民國刑法第216條
（行使偽造變造或登載不實之文書罪）
行使第 210 條至第 215 條之文書者，依偽造、變造文書或登載
不實事項或使登載不實事項之規定處斷。
中華民國刑法第211條
（偽造變造公文書罪）
偽造、變造公文書，足以生損害於公眾或他人者，處 1 年以上 7
年以下有期徒刑。
附表一  授權證書
  ┌──┬───┬────┬────────┬────────┐
  │編號│授權人│被授權人│    著作名稱    │    證書日期    │
  ├──┼───┼────┼────────┼────────┤
  │ 一 ││中聯公司│ DETECTIVE    │八十六年六月五日│
  │    ││        │   CONAN        │                │
  │    │株式│        │  （名偵探柯南）│                │
  │    │會社  │        │ YAIBA        │                │
  │    │      │        │ 21-EMON（21衛│                │
  │    │      │        │   門）         │                │
  │    │      │        │ ROMMA 1/2（亂│                │
  │    │      │        │   馬二分之一） │                │
  ├──┼───┼────┼────────┼────────┤
  │ 二 │長谷川│中聯公司│（哆│八十七年三月十五│
  │    ││        │  啦A夢）       │日              │
  │    ││        ││                │
  │    │株式│        │  （蠟筆小新│                │
  │    │會社  │        │   ）           │                │
  │    │      │        │（奧│                │
  │    │      │        │  特曼）        │                │
  │    │      │        │一刻（相│                │
  │    │      │        │  聚一刻）      │                │
  │    │      │        │魔神英雄傳    │                │
  ├──┼───┼────┼────────┼────────┤
  │ 三 │長谷川│中港公司│21-Mightykong │八十九年三月十五│
  │    ││        │  （21世紀孫悟空│日              │
  │    ││        │   ）           │                │
  │    │株式│        │鐵腕（原│                │
  │    │會社  │        │  子小金剛）    │                │
  │    │      │        │F一（賽車 │                │
  │    │      │        │  小子）        │                │
  │    │      │        │無責任艦長    │                │
  ├──┼───┼────┼────────┼────────┤
  │ 四 │長谷川│中聯公司│（不明）      │八十七年三月十五│
  │    │製作  │        │臘筆小新      │日              │
  │    │公司  │        │奧特曼（光戰隊│                │
  │    │      │        │  ）            │                │
  │    │      │        │相聚一刻      │                │
  │    │      │        │魔神英雄傳    │                │
  └──┴───┴────┴────────┴────────┘
附表二  原產地證明
  ┌──┬─────┬────────┬────────┐
  │編號│ 認證編號 │  著作名稱      │    認證日期    │
  ├──┼─────┼────────┼────────┤
  │ 一 │（八六）No│ DETECTIVE    │ 八十六年一月九 │
  │    │ ○七五六 │   CONAN        │ 日             │
  │    │          │  （名偵探柯南）│                │
  │    │          │ YAIBA        │                │
  │    │          │ 21-EMON（21衛│                │
  │    │          │   門）         │                │
  │    │          │ ROMMA 1/2（亂│                │
  │    │          │   馬二分之一） │                │
  ├──┼─────┼────────┼────────┤
  │ 二 │（八七）No│一│ 八十七年三月十 │
  │    │ ○七六四 │番組        │ 六日           │
  │    │ 五       │（哆│                │
  │    │          │  啦A夢）       │                │
  │    │          ││                │
  │    │          │  （蠟筆小新│                │
  │    │          │   ）           │                │
  │    │          │（奧│                │
  │    │          │  特曼）        │                │
  │    │          │一刻（相│                │
  │    │          │  聚一刻）      │                │
  │    │          │魔神英雄傳    │                │
  ├──┼─────┼────────┼────────┤
  │ 三 │（八九）No│一│ 八十九年三月五 │
  │    │ ○二九七 │番組        │ 日             │
  │    │ 三       │21-Mightykong │                │
  │    │          │  （21世紀孫悟空│                │
  │    │          │   ）           │                │
  │    │          │鐵腕（原│                │
  │    │          │  子小金剛）    │                │
  │    │          │F一（賽車 │                │
  │    │          │  小子）        │                │
  │    │          │無責任艦長    │                │
  ├──┼─────┼────────┼────────┤
  │ 四 │（八七）No│Doraemon（哆啦│ 八十七年七月二 │
  │    │ 二二四八 │  A夢）         │ 十三日         │
  │    │ 一       │The Advantuzas│                │
  │    │          │  of Tom Sawyes │                │
  │    │          │  （一一│                │
  │    │          │    冒險）    │                │
  │    │          │  （湯姆所耶的冒│                │
  │    │          │  險）          │                │
  │    │          │SAILORMOON（  │                │
  │    │          │  一）    │                │
  │    │          │  （美少女戰士  │                │
  ├──┼─────┼────────┼────────┤
  │ 五 │（八九）No│一│ 八十九年五月十 │
  │    │ ○二九七 │番組        │ 五日           │
  │    │ 三       │「Grayon Shin   │                │
  │    │          │  Chan」（蠟筆小│                │
  │    │          │ 新）           │                │
  └──┴─────┴────────┴────────┘
附表三  日本國認證書
  ┌──┬────────────┬──────────┐
  │編號│        認證編號        │     認證日期       │
  ├──┼────────────┼──────────┤
  │ 一 │ 平成九年登簿第一七五五 │平成九年六月十日    │
  │    │ 號                     │（八十六年六月十日）│
  ├──┼────────────┼──────────┤
  │ 二 │ 登簿第○二五八號       │平成十年三月十五日  │
  │    │                        │（八十七年三月十五日│
  │    │                        │）                  │
  └──┴────────────┴──────────┘
附表四  讓渡書
  ┌──┬─────┬─────┬──────┬────┐
  │編號│  讓渡人  │ 受讓渡人 │  著作名稱  │ 日期   │
  ├──┼─────┼─────┼──────┼────┤
  │ 一 │中聯公司  │ 迪爾公司 │ 亂馬二分之 │八十七年│
  │    │          │          │ 一         │三月一日│
  ├──┼─────┼─────┼──────┼────┤
  │ 二 │中聯公司  │ 迪爾公司 │ 蠟筆小新   │八十七年│
  │    │          │          │            │四月二十│
  │    │          │          │            │三日    │
  └──┴─────┴─────┴──────┴────┘


司法院資訊處製作；財團法人民間司法改革基金會備份。
